臺灣高等法院臺中分院刑事判決　　　　99年度上訴字第1819號
上　訴　人　臺灣臺中地方法院檢察署檢察官
上　訴　人
即　被　告　張博旭
上　訴　人
即　被　告　江稟晏
共　　　同
選任辯護人　何立斌律師
　　　　　　蔡得謙律師
上列上訴人因誣告案件，不服臺灣臺中地方法院99年度訴字第99
6號中華民國99年8月3日第一審判決（起訴案號：臺灣臺中地方
法院檢察署99年度偵字第6611號），提起上訴，本院判決如下：
    主  文
上訴駁回。
    事  實
一、張博旭與江稟晏為夫妻，共同經營健群國際旅行社有限公司
    （下稱「健群國際旅行社」），並由江稟晏擔任負責人，其
    等二人與陳漢瑀、蔡霓臻夫妻自民國九十五年三月間起，共
    同以「臻善渼互助聯誼會合會」之名義，對外招攬不特定大
    眾參加合會，就所招募之每月標金新臺幣（下同）一千四百
    元之合會，約定由張博旭擔任會首，由江稟晏經營之健群國
    際旅行社及陳漢瑀經營之二分之一創意行銷企管有限公司（
    下稱「二分之一公司」）負擔履約保證責任，即擔任會首之
    連帶保證人。其後並於九十五年九月間，與吳世雄共同投資
    設立臻渼資產管理股份有限公司（下稱「臻渼公司」），繼
    續以上開互助會名義招攬合會，除所招募每月標金一千四百
    元之合會，仍延用上開模式，由張博旭擔任會首、健群旅行
    社及二分之一公司負擔履約保證責任外，另招募之每月標金
    三千元之合會，約定由張博旭擔任會首，並由臻渼公司擔任
    會首之連帶保證人。嗣因「臻善渼互助聯誼會合會」於九十
    六年三、四月間發生倒會情事，經會員鄧予風等三十六人於
    九十六年五月八日具狀向臺灣臺中地方法院檢察署檢察官提
    出張博旭、江稟晏、陳漢瑀、蔡霓臻等人涉嫌詐欺之告訴後
    （其等被訴違反銀行法案件，業經本院以九十九年度金上訴
    字第二八０號判決無罪確定在案），張博旭、江稟晏為脫免
    自身刑責，竟共同意圖使人受刑事處分，基於誣告之犯意聯
    絡，於九十六年九月二十一日，向同署檢察官遞狀告訴陳漢
    瑀、蔡霓臻涉有偽造文書罪嫌，告訴內容略以：「告訴人夫
    妻（按指張博旭、江稟晏）原於臺中市經營健群國際旅行社
    ，以招攬民眾組團出國旅遊為業務。被告二人（按指陳漢瑀
    、蔡霓臻）亦為夫妻關係，共同於桃園市經營二分之一創意
    行銷企管有限公司...」、「而被告夫妻則在桃園、臺北地
    區招攬組織合會，惟竟冒用告訴人張博旭之名義為會首，並
    盜刻告訴人張博旭之印章蓋用在其合會書上，此外又擅自以
    『健群國際旅行社』、『負責人江稟晏』之名義為連帶保證
    人，並盜刻『健群國際旅行社』『江稟晏』之印章蓋用在其
    合會書上，總計籌組二十餘合會。」等語，而誣告陳漢瑀、
    蔡霓臻。嗣該偽造文書案件經檢察官於九十八年四月十七日
    以九十六年度偵字第二二七二一號為不起訴處分確定後，始
    偵悉上情。
二、案經蔡霓臻訴由臺灣臺中地方法院檢察署檢察官偵查起訴。
    理  由
一、證據能力部分：
（一）按被告以外之人於審判外之言詞或書面陳述，除法律有規
      定者外，不得作為證據，刑事訴訟法第一百五十九條第一
      項定有明文。查證人陳丞伯、陳淄萭、張凱羚於一００年
      一月七日具名之陳述狀（見本院卷第一０九、一一０頁）
      ，為屬被告以外之人於審判外之書面陳述，屬傳聞證據，
      且被告等之辯護人於本院審理時主張為傳聞證據，不具證
      據能力等語（見本院卷第一五二頁反面），而證人張凱羚
      復於本院審理時到庭證稱上開陳述狀內容伊不知情，亦未
      在陳述狀內簽名等語（見本院卷第一五一頁），是上開陳
      述狀難認具有證據能力。
（二）次按被告以外之人（包括證人、鑑定人、告訴人、被害人
      及共同被告等）於審判外之陳述雖不符刑事訴訟法第一百
      五十九條之一至之四等四條之規定，而經當事人於審判程
      序同意作為證據，法院審酌該言詞陳述或書面陳述作成時
      之情況，認為適當者，亦得為證據；當事人、代理人或辯
      護人於法院調查證據時，知有刑事訴訟法第一百五十九條
      第一項不得為證據之情形，而未於言詞辯論終結前聲明異
      議者，視為有前項之同意，同法第一百五十九條之五定有
      明文。立法意旨在於傳聞證據未經當事人之反對詰問予以
      核實，原則上先予排除。惟若當事人已放棄反對詰問權，
      於審判程序中表明同意該等傳聞證據可作為證據；或於言
      詞辯論終結前未聲明異議，基於尊重當事人對傳聞證據之
      處分權，及證據資料愈豐富，愈有助於真實發見之理念，
      且強化言詞辯論主義，使訴訟程序得以順暢進行，上開傳
      聞證據亦均具有證據能力。查本件除前開部分外，其餘後
      述所引用被告以外之人於審判外之言詞或書面陳述，雖均
      屬傳聞證據，然檢察官、被告及辯護人於本院準備程序及
      審理時，並未就有何於刑事訴訟法第一百五十九條第一項
      不得為證據之情形於本院言詞辯論終結前聲明異議，且有
      關後述所引用被告以外之人於審判外之言詞或書面陳述，
      亦經本院於審理期日逐一提示、朗讀，並告以要旨，本院
      復審酌上開證據製作時之情況，並無何違背程序規定情事
      ，依據上述之說明，均應具有證據能力。
貳、實體方面：
一、訊據被告張博旭、江稟晏均矢口否認有何誣告之犯行，被告
    張博旭辯稱：當時伊與陳漢瑀協議時，從未答應擔任合會之
    會首，如果是伊當合會會首，錢應該是由伊來收，為何伊當
    會首，伊太太當履約，錢卻由他們拿，伊僅有兩個合會當會
    首，其他部分是在九十六年四月才發現所有的會首都寫伊的
    名字，伊並未誣告云云；被告江稟晏辯稱：伊是在九十五年
    五月十七日去北港溪聽陳漢瑀講解合會怎麼運作，回來後在
    五月底才去找伊的親戚、媽媽、哥哥、姐姐、阿姨等組了第
    一組合會共二十四會，伊是在六月初才匯錢給陳漢瑀，他說
    他幫伊寫五月十五日，六月才拿到自己跟的這一組合會單，
    上面是寫伊當履約，伊曾跟陳漢瑀說公司不可以當履約，因
    為渠等本來都是好朋友，他也跟伊說好，所以，就不疑有他
    ，之後在九十六年一月跟第二組會，上面伊就沒有當履約，
    因為陳漢瑀在九十六年三月二十二日叫伊先生去西藏出差，
    四月一日回來，翌日公司打電話來說公司倒了，公司沒錢了
    ，伊去公司了解，拿了合會單，才知道全部的會首跟履約都
    是渠等，因為之前的合會單渠等都看不到，又因渠等所招攬
    之兩組合會，錢都是匯到陳漢瑀私人的戶頭，所以他自己的
    二分之一公司當然要當履約，且臻渼公司成立後本應由臻渼
    公司當履約，何以九十五年九月臻渼公司即已成立，九十六
    年十二月健群還在當履約，可見陳漢瑀所言不實，當初一開
    始協議並無關合會，而是設立臻渼公司的事情，渠等並未同
    意擔任會首，是以伊並未誣告云云。
二、經查：
（一）被告張博旭、江稟晏前曾於九十六年九月二十一日具狀向
      臺灣臺中地方法院檢察署檢察官告訴陳漢瑀、蔡霓臻涉嫌
      偽造文書，指稱陳漢瑀、蔡霓臻二人冒用告訴人張博旭之
      名義為會首，並盜刻告訴人張博旭之印章蓋用在其合會書
      上，又擅自以「健群國際旅行社、負責人江稟晏之名義為
      連帶保證人，並盜刻「健群國際旅行社」、「江稟晏」之
      印章蓋用在其合會書上，總計籌組二十餘合會等語，嗣經
      該署檢察官以九十六年度偵字第二二七二一號為不起訴處
      分，再經臺灣高等法院臺中分院檢察署以九十八年度上聲
      議字第一０七三號處分書駁回再議之聲請確定乙節，為被
      告張博旭、江稟晏所是認，且經本院核閱上開九十六年度
      偵字第二二七二一號全案卷證無訛，並有被告具名之告訴
      狀、臺灣臺中地方法院檢察署檢察官不起訴處分書、臺灣
      高等法院臺中分院檢察署處分書各一件附卷可稽（分見偵
      字第二二七二一號卷），堪認屬實。依上開偵查卷證及偵
      查結果，可知前開案件乃以查無確切證據足認該案被告即
      陳漢瑀、蔡霓臻應負偽造文書罪責為由，認其等罪嫌不足
      ，而為陳漢瑀、蔡霓臻均不起訴之處分。則本件應予查明
      者厥為：被告張博旭、江稟晏告訴陳漢瑀、蔡霓臻共同偽
      造文書案件所申告之內容是否係明知無此事實而故意捏造
      ，或係因出於誤信、誤解、誤認或懷疑有此事實而為申告
      ，以此判斷被告即該案告訴人張博旭、江稟晏主觀上是否
      確有誣告之故意。
（二）查被告張博旭、江稟晏與告訴人蔡霓臻、陳漢瑀於九十五
      年三月間協商成立「臻善渼互助聯誼會合會」，約定由陳
      漢瑀、蔡霓臻負責互助會之合會招攬事宜，由被告張博旭
      擔任會首，並與被告江稟晏一同負責辦理上開合會會員之
      旅遊業務，所招攬的合會由被告江稟晏經營之健群國際旅
      行社與陳漢瑀經營之二分之一公司擔任履約保證人（即為
      會首之連帶保證人），其後，其等並於九十五年九月間與
      案外人吳世雄共同設立臻渼公司，董事長本由被告張博旭
      擔任，陳漢瑀則擔任監察人，惟於同年九月二十五日董事
      會決議後，改由陳漢瑀擔任臻渼公司董事長，被告張博旭
      則改擔任監察人，而以前述方式為基礎，分工推展、運作
      「臻善渼互助聯誼會合會」等事實，業據證人陳漢瑀於偵
      查中陳述明確（見偵字第二二七二一號卷第六三頁），並
      於原審審理中證述綦詳（見原審卷第六九頁反面、七十頁
      ），且與其於本院審理時（見本院卷第九十、九一頁）及
      另案違反銀行法案件審理中（見卷附本院九十九年度金上
      訴字第二八０號影卷九十九年五月十九日審理筆錄）具結
      所為之證述相符。而證人吳世雄並於上開違反銀行法案件
      審理中具結證稱：在伊尚未參與之前，臻渼公司就已經有
      做「臻善渼互助聯誼會合會」，伊是於九十五年六月中旬
      才接觸，一直到伊離開公司即九十六年三月後，公司有從
      事合會一、二個月，而「臻善渼互助聯誼會合會」之負責
      人是陳漢瑀，尚有履約保證人之前好像是二分之一公司及
      健群國際旅行社，之後再改為臻渼公司，伊及張博旭、江
      稟晏、陳漢瑀、蔡霓臻都知情；互助會負責人是陳漢瑀，
      會首是張博旭，蔡霓臻、江稟晏有無招攬合會伊不清楚；
      臻渼公司於籌備當時有開會討論出資，伊有在場，張博旭
      、江稟晏、陳漢瑀、蔡霓臻也有在場，是在健群國際旅行
      社那邊討論的，伊在健群國際旅行社有看到互助會的空白
      簿子，當時會首是寫張博旭，裡面履約保證人有無蓋用健
      群國際旅行社印章伊沒有印象，健群國際旅行社是由張博
      旭、江稟晏開設的，張博旭、江稟晏有在該旅行社進出，
      並且有看到前開空白之互助會簿子等語明確（見卷附臺灣
      臺中地方法院九十八年度金訴字第七號卷一九十八年七月
      二十四日審理筆錄）。復有財團法人金融聯合徵信中心查
      詢結果二份（分別為健群旅行社、二分之一公司及臻渼公
      司之公司董監事及經理人名單）、公司登記資料查詢結果
      二份（分別為二分之一公司、健群國際旅行社及臻渼公司
      之公司登記公示資料）（以上分見他字第五八一一號卷第
      一七二至一七七頁），及臻渼公司變更登記表、股東臨時
      會議事錄、董事會議事錄、董事會簽到簿各一份（見卷附
      臺灣臺中地方法院九十八年度金訴字第七號卷一）等附卷
      可稽。被告張博旭、江稟晏亦不否認其等有與陳漢瑀、蔡
      霓臻共組臻善渼互助聯誼會合會及成立臻渼公司之事實，
      顯見被告張博旭、江稟晏對於渠等參與投資之「臻善渼互
      助聯誼會合會」及其後設立之臻渼公司，主要業務係對外
      招攬會員參與合會乙節，應有認識，合先認定。
（三）證人陳漢瑀於另案九十八年度金訴字第七號違反銀行法案
      件審理時復曾證稱：卷附合會書內之連帶保證人健群國際
      旅行社及法定代理人江稟晏大小章是江稟晏及張博旭授權
      給桃園那邊去代刻的，張博旭當然同意擔任非其親友參與
      之合會會首，於協商當時是由伊跟江稟晏之公司（即二分
      之一公司及健群國際旅行社）擔任履約保證人，所以才由
      張博旭擔任會首；「臻善渼互助聯誼會合會」之存摺是放
      在會計那邊，印章由伊保管，因為張博旭、江稟晏比較不
      常進出公司，故授權伊保管該印章等語在卷（見卷附臺灣
      臺中地方法院九十八年度金訴字第七號卷二九十八年八月
      二十一日審理筆錄），且於本院審理時再證稱：會首（指
      被告張博旭）跟江稟晏有授權北部這邊代刻印章，被告張
      博旭、江稟晏夫妻非常清楚合會書上面內容，包含用印及
      公司名稱部分，而江稟晏是於電話中授權伊代刻印章等語
      （見本院卷第九十二頁），核與證人李紫誼於偵查中證稱
      ：「約於九十五年三、四月時，我人在桃園市○○路之維
      琳保險經紀公司擔任保險行政助理，那時江稟晏在臺中，
      因有合會書要蓋負責人江稟晏印章及健群旅行社公司章，
      我打電話過去跟江稟晏說要借公司及她的印章，江稟晏說
      不方便因他公司自己要用印章，請我們自己去刻她及公司
      的印章，我刻好之後，有在合會書上蓋章，並將合會書傳
      真給江稟晏看，江稟晏知道我們刻好印章的事情，是江稟
      晏授權給我刻的」、「江稟晏有跟我說要刻什麼文字，印
      章刻好之後我交給陳漢瑀，合會單不是我製作，我只有去
      刻印章，至於何人所做我不知道。」、「因為當時陳漢瑀
      跟江稟晏有在合作合會的事，我記得那時陳漢瑀在公司當
      著我的面打電話跟江稟晏說合會書要蓋章，只知道他在跟
      江稟晏要他們公司的章，指的是健群旅行社的章，．．江
      稟晏說那個章沒辦法寄上來，就跟陳漢瑀說不然你們去刻
      ，因陳漢瑀有問江稟晏要怎麼刻，內容是什麼，陳漢瑀說
      你跟我們小姐講，他就當場把電話接給我，江稟晏跟我講
      建群什麼旅行社公司，還有一個他們負責人的章，名字好
      像是張博旭，是一個小章，我有點忘記，因為時間這麼久
      了，有點忘記小章是張博旭還是江稟晏，我就跟江稟晏確
      認，把電話再轉給陳漢瑀。」等語（分見偵字第二二七二
      一號卷第四一、四二頁、他字第五八一一號卷第七九頁）
      相符，堪信被告江稟晏確於九十五年三、四月間業已授權
      由陳漢瑀代刻健群國際旅行社之公司章及江稟晏之負責人
      私章，供其蓋用在「臻善渼互助聯誼會合會」招攬之合會
      書上，並由健群國際旅行社與二分之一公司擔任履約保證
      之連帶保證人。至於證人李紫誼於先後之證述中，就有關
      打電話予被告江稟晏部分雖有不同（先稱是伊打電話過去
      ，嗣則稱係由陳漢瑀與被告江稟晏聯繫後再將電話轉給伊
      接聽），然從被告等之供述可知，證人李紫誼與其二人均
      不相識，遑論如何與被告江稟晏聯繫，則依常理而言，該
      次聯繫當係先由陳漢瑀與被告江稟晏先行溝通後，再轉由
      證人李紫誼接聽為是，證人李紫誼就上開部分先後證述雖
      有差異，惟其原因非一，可能係證人陳述簡略，或是筆錄
      未能詳予記載，然除此部分外，證人其餘證述悉相符合，
      難認有何不實之處，自難因其證詞有前述之些微瑕疵，即
      全然不採。至於被告江稟晏另指稱伊負責之健群國際旅行
      社，全名應為「健群國際旅行社有限公司」，卷附合會書
      上之印文，與其公司全銜不符，藉以質疑證人李紫誼證詞
      之真實性云云；惟按現今旅行社固多以公司型態成立，然
      對外宣傳或自稱，鮮少以「００旅行社有限公司」，此觀
      目前市場上較為著名之「鳳凰」或「雄獅」等旅行社即為
      明證，是以卷附之合會書，就負擔履約保證之健群國際旅
      行社雖未記載有限公司名義，惟從該印文之記載，業足以
      表彰其主體之同一性，且無違於社會常情或一般國民之認
      知，參以被告江稟晏歷來之供述，均稱呼其公司為「健群
      國際旅行社」或「健群旅行社」，鮮少自稱為「健群國際
      旅行社有限公司」，堪信卷附合會書上健群國際旅行社之
      印文，確乃被告江稟晏於電話中授權指示刻印，證人李紫
      誼前述證詞，應屬事實，被告江稟晏上開辯解，自是難以
      憑採。
（四）證人吳世雄另於臺灣臺中地方法院九十八年度金訴字第七
      號違反銀行法一案中證稱：伊曾在健群國際旅行社看到互
      助會的空白簿子，當時會首是張博旭，裡面履約保證人有
      無蓋用健群國際旅行社印章伊沒有印象，健群國際旅行社
      是由張博旭、江稟晏開設的，張博旭、江稟晏有在該旅行
      社進出，並且有看到前開空白之互助會簿子等語（見卷附
      臺灣臺中地方法院卷一九十八年七月二十四日審理筆錄）
      ，且其後於偵查中證稱：伊有看過合會書，是在學士路臻
      渼公司辦公室及臺中健群國際旅行社看過，大概是在九十
      五年六、七月在旅行社內桌旁ＤＭ櫃裡看過等語（見他字
      第五八一一號卷第六七頁）。佐以證人李婉真於臺灣臺中
      地方法院九十八年度金訴字第七號違反銀行法一案中具結
      證稱：伊在臻渼公司成立沒多久就進入該公司任職會計，
      是於九十六年四月離職，合會書是伊製作的，所以知道張
      博旭是會首，江稟晏偶而會到公司，他們會開股東會議，
      股東會之成員有張博旭、江稟晏、陳漢瑀、吳世雄，蔡霓
      臻大部分在桃園，伊不確定蔡霓臻有無參加股東會；張博
      旭知道他是會首，而且會員參加時，都有互助會之會簿給
      會員，一次電腦列印二份，副本會給張博旭；互助會簿由
      印刷廠印製，空白地方由伊等以電腦輸入後列印出來；伊
      任職時，履約保證人已改為臻渼公司，但伊有看到舊的互
      助會簿，裡面寫的履約保證人是健群國際旅行社；又前述
      合會單副本，就是江稟晏到公司時，伊交給江稟晏招攬的
      備份，該備份中並沒有載明其他臺北、桃園地區互助會簿
      副本，而其他人招攬的除本人收執外，其餘都放在公司；
      印出來；伊任職會計之後，臻渼公司招攬的合會總共就十
      幾組，包括臺北、桃園、臺中，臺中地區約有二、三組，
      臺中地區大部分都是張博旭、江稟晏之親友，臻渼公司之
      大小章是陳漢瑀保管，伊保管存摺；伊製作之臻渼公司報
      表只有區分為臻渼公司及臻善渼互助聯誼會合會的報表，
      沒有區分地區，故伊製作之報表有包括臺北、桃園、臺中
      等地區互助會之收支款項，每月交給陳漢瑀核對，他們之
      後會開股東會等語（見卷附臺灣臺中地方法院卷一九十八
      年七月二十四日審理筆錄），另證人蘇芳瑩亦於上開案件
      具結證稱：伊比李婉真早一個月到臻渼公司任職，在九十
      六年三月離職，擔任內勤工作，是從事一些雜務；張博旭
      一直都知道他是會首，伊任職期間，蔡霓臻負責桃園地區
      招攬會員之業務等語（見卷附臺灣臺中地方法院卷一九十
      八年七月二十四日審理筆錄），且有「臻善渼互助聯誼會
      」合會書在卷可佐。顯見證人陳漢瑀於原審審理中證稱：
      一開始臻善渼互助聯誼會招攬合會時，係約定由張博旭擔
      任會首，由伊經營之二分之一公司及江稟晏經營之健群旅
      行社擔任履約保證人，張博旭、江稟晏均知道此事，之後
      臻渼公司成立，有部分標金為三千元之合會，就約定由張
      博旭擔任會首，由伊經營之臻渼公司擔任履約保證人等語
      ，並非無據，堪予採信。
（五）「臻善渼互助聯誼會」合會之會員即證人陳淄萭，於另案
      違反銀行法案件偵查時曾證稱：在三峽大阪根公開場合，
      有介紹張博旭是會首，江稟晏會有履約保證；又於九十五
      年八月間，有去南投一個度假村開會，張博旭、江稟晏亦
      在場，主要是張博旭要開會告知起合會是為了做兩岸三通
      ，合會的錢投資在三通上是很可觀的等語（見卷附他字第
      一四三五號卷九十六年六月六日訊問筆錄），復於原審審
      理中具結證稱：伊於九十五年四月加入「臻善渼互助聯誼
      會合會」，伊有參加九十五年七月舉辦的大阪根旅遊活動
      ，行程結束在遊覽車上，張博旭有在遊覽車上以麥克風自
      我介紹說他是「臻善渼互助聯誼會合會」的會首，伊等全
      部會員都乘坐同一部遊覽車，車上的合會會員有一些是四
      月或五月、六月、七月加入的，並不是同一個合會的成員
      ，該次活動主要的目的是要介紹會首與大家認識，張博旭
      在車上介紹最主要的內容是要大家放心，說大家投資的錢
      不是放在他的口袋內，而是放在互助會裡面，以後要投資
      兩岸三通及購物商場；之後在南部的北港溪渡假村辦兩天
      一夜會議，參加的人員是漢霓保險經紀公司的業務員，漢
      霓保險經紀公司的老闆是陳漢瑀，伊是該公司的業務員，
      那次除了伊，還有劉蓁甄、張凱羚、老闆陳漢瑀、蔡霓臻
      、張博旭、江稟晏都有去，會議中在渡假村裡面一個小辦
      公室內開會時，張博旭負責講旅行業的部分，陳漢瑀負責
      講業務的部分及上台介紹合會，張博旭講一些兩岸三通的
      部分，會去接陸客過來，伊等也可以考一些大陸導遊的證
      照，如果有互助會的資金就可以在臺灣開購物商場，第一
      層的業務員招攬互助會員加入可以保障有股利，伊雖然是
      保險公司的業務員，但是有在招攬臻善渼互助聯誼會合會
      ；互助會的履約保證人是誰這件事，好像張博旭跟陳漢瑀
      都有說到履約保證人是健群國際旅行社及二分之一公司，
      在大阪根及北港溪兩次的場合中都有講等語（見原審卷第
      六五、六六頁）；會員即證人劉蓁甄於另案違反銀行法案
      件偵訊時亦曾具結證稱：三峽大阪根伊也有去，有見過江
      稟晏、張博旭，時間好像是九十五年暑假，有介紹張博旭
      係會首，江稟晏是履約保證，張博旭、江稟晏有上台致詞
      等語（見卷附他字第一四三五號卷九十六年六月六日訊問
      筆錄）；會員即證人陳美琴於另案違反銀行法案件偵訊時
      亦曾具結證稱：於九十五年七月七日參加大阪根活動，回
      程在遊覽車上，張博旭宣稱兩岸三通有發展，張博旭要去
      那邊開渡假村，歡迎會員去玩等語（見卷附聲搜字第一五
      二八號卷九十六年六月二十二日訊問筆錄）；會員即證人
      鄧予風於另案違反銀行法案件偵訊時具結證稱：去大阪根
      說明會之後，會首張博旭有說明他的錢是拿去投資兩岸三
      通以後的旅行業務等情（見卷附他字第一四三五號卷九十
      六年七月四日訊問筆錄）；會員即證人陳丞伯（陳漢瑀之
      兄）於另案違反銀行法案件偵訊時具結證稱：陳漢瑀告知
      成立互助會之目的，是投資兩岸三通後的旅遊，要做兩岸
      往返的商機，在北港溪渡假村說明會，張博旭有上台說明
      兩岸三通的遠景等語（見卷附他字第一四三五號卷九十六
      年七月四日訊問筆錄）；會員即證人黃崇育於另案違反銀
      行法案件偵訊時具結證稱：於九十五年七月間參加大阪根
      烤肉，在車上聽張博旭介紹，說臻善渼要做兩岸三通旅遊
      美容免稅商店等業務等語（見卷附偵字第一七八三八號卷
      九十六年八月十四日訊問筆錄）；會員即證人張凱羚於另
      案違反銀行法案件偵訊時具結證稱：伊在大阪根參加活動
      時，張博旭、江稟晏及另一名男子有上台介紹自己的職稱
      、公司業務及互助會部分，每月繳八千六百元，會有一千
      四百元利息，除了大阪根活動外，還有去北港溪渡假村開
      業務會議，蔡霓臻、陳漢瑀、張博旭、江稟晏及業務同仁
      都有去，保證會正常運行等語（見卷附聲搜字第一五二八
      號卷九十六年六月二十二日訊問筆錄）；會員即證人李惠
      蘭於另案違反銀行法案件偵訊時具結證稱：在江稟晏家，
      江稟晏有講這個互助會，在她家可以看到會單等資料，江
      稟晏也有在招人，說以後大三通時用在旅遊上面，江稟晏
      並帶伊去正在裝潢的公司看，還說陳漢瑀是她的股東等語
      （見卷附偵字第一七八三八號卷九十六年九月四日訊問筆
      錄）。徵之被告供稱渠等僅於九十五年五月及九十六年一
      月各招攬一組合會，則於九十五年七月大阪根活動時，被
      告張博旭、江稟晏所招攬者應僅係九十五年五月份之該組
      合會，且該次活動，依證人陳淄萭之證詞，有不同月份加
      入之不同組別會員參加，非僅限於被告招攬之會員，若被
      告張博旭僅就其招攬之合會擔任會首，其何需向參加該次
      活動之會員表明其為會首，且又強調業務內容，讓所有參
      與者安心；參以被告張博旭與證人陳漢瑀於九十六年二月
      八日簽立之「臻渼資金操作辦法」，係載明對象為「陳漢
      瑀、張博旭、江稟晏、蔡霓臻、吳世雄等公司股東認可之
      人」，其中辦法第九點並載明「公司及互助會所有支出費
      用，及所有資金操作的盈與虧結果，張博旭君與陳漢瑀均
      各負二分之一責任及權益，不得用任何理由不分配盈餘或
      推委（按應為「諉」字之誤）不出虧損金額。但餘三人不
      負上述責任。」，此有上開操作辦法一紙附卷可佐（見原
      審卷第一０七頁）。審酌被告張博旭、江稟晏確有參與「
      臻善渼互助聯誼會合會」所招攬之合會事務，其等除均有
      參加上述大阪根旅遊活動及北港溪渡假村之會議外，被告
      張博旭並有在大阪根旅遊活動中向參加之互助會會員介紹
      其為會首、履約保證人為健群國際旅行社及二分之一公司
      、互助會之資金運用及日後將從事兩岸三通之投資事務等
      遠景，嗣於北港溪渡假村會議中分由被告張博旭上台介紹
      旅遊業務及由陳漢瑀上台介紹互助會業務之分工情形，及
      被告張博旭明知臻渼公司之業務包含由「臻善渼互助聯誼
      會合會」招攬會員入會及收取會款一環，則臻渼公司之資
      金操作自有包含上述互助會會款之運用在內，而其於九十
      六年二月八日亦簽署約定就臻渼公司之盈虧各負二分之一
      責任之事實，據此應足以推論被告張博旭、江稟晏對於其
      等與陳漢瑀、蔡霓臻約定由被告張博旭擔任「臻善渼互助
      聯誼會合會」所招募之合會會首，及由其等經營之健群國
      際旅行社擔任連帶保證人等節，顯均知情，非毫無所悉。
（六）再查，被告張博旭、江稟晏分別於九十五年五月十五日及
      九十六年一月十五日，招攬親友加入「臻善渼互助聯誼會
      合會」，有被告所提之告訴狀及合會書二份附卷可憑（見
      偵字第二二七二一號卷第一至六頁），其中每月標金為一
      千四百元之合會書（即被告所提出九十五年五月十五日起
      會之合會書），合會約定條款內容、格式、會首甲方姓名
      「張博旭」、會務聯絡及標會地點電話及合會書末甲方連
      帶保證人，俱係先行印刷完成，其後再蓋用被告張博旭、
      履約保證責任之甲方連帶保證人「健群國際旅行社、法定
      代理人：江稟晏」及連帶保證人二「二分之一創意行銷企
      管有限公司、法定代理人：陳漢瑀」等之印文，核均與卷
      附其餘每月標金一千四百元之合會單記載形式相符；另外
      每月標金為三千元之合會書（即被告所提出九十六年一月
      十五日起會之合會書），合會約定條款內容、格式（會首
      欄、標金及標會地點、電話均空白）、履約保證責任之「
      臻渼資產管理股份有限公司公司、法定代理人：陳漢瑀」
      ，係先行印刷，待會員加入合會後，再蓋用「張博旭」之
      長條姓名戳章及私章、標會地點、標金及「臻渼資產管理
      股份有限公司公司、法定代理人：陳漢瑀」之印文，核亦
      與卷附其餘每月標金三千元之合會書記載形式相符。而被
      告江稟晏另有參加九十五年十二月二十五日起會之合會（
      每月標金三千元），該合會之會首亦為被告張博旭，連帶
      保證人為臻渼公司，會務聯絡及標會地點電話則載明臻渼
      公司之地址（臺中市○○路二五五號七樓）、電話等節，
      有該合會書在卷可考（見他字第一四三五號卷第三七頁）
      ，衡情，被告張博旭、江稟晏收到上開合會書後，必然已
      得知上開三組合會均係由被告張博旭擔任會首，而九十五
      年五月十五日起會之該合會（每月標金一千四百元），並
      由江稟晏經營之健群國際旅行社擔任連帶保證人之情甚明
      ，倘其等確實未曾授權陳漢瑀代刻印章及未曾同意擔任會
      首或連帶保證人乙事，其等自可立即向陳漢瑀、蔡霓臻夫
      妻反應此事，要求陳漢瑀、蔡霓臻予以說明或改正，甚至
      取回該遭盜刻之印章，避免再遭偽冒名義使用，始符常情
      ，詎被告二人不僅未為類似表示反對之意思表示，不僅被
      告張博旭遲至九十六年四月一日始發函向互助會會員否認
      擔任會首，被告江稟晏復於原審審理中供稱：「那是在九
      十五年六月中左右，陳漢瑀拿我的合會單給我時，我有看
      到上面履約保證人蓋有健群國際旅行社的公司章印文及我
      的印文，我還問陳漢瑀公司不可當保證人，為何合會書上
      要蓋公司的章。我想說那是針對我的會而已應該不會有什
      麼事，我當時的確沒有問陳漢瑀為何有健群國際旅行社及
      江稟晏的印文，沒有問他印章怎麼來，也沒有問他以後會
      不會再出現我的印文的情形，我只想說我找的會我也不能
      不負責，後來我就算了。」云云（見原審卷第七五頁），
      是被告張博旭、江稟晏上揭不予追究之反應，究與常情未
      合，實有可疑。況且，倘陳漢瑀、蔡霓臻確有盜刻印章進
      而偽造私文書之行為，豈會甘冒其等所為之偽造私文書犯
      行隨時遭人查知之風險，而在每位會員均可持有之合會書
      上記載開標地點健群國際旅行社之營業處所、電話及二分
      之一公司之營業處所、電話二處，俾供會員便於隨時聯絡
      探詢其真偽之管道之理。加以被告張博旭於原審審理中供
      稱：「當初我們請朱律師提告時，主要是針對為何其他合
      會為何有我做會首的事情來告的，並不是要告訴陳漢瑀盜
      刻我的印章，我沒有交印章給陳漢瑀，我收到合會單的確
      蓋有我的章，因為合會的部分是由陳漢瑀在處理，當時我
      已經答應我兩個會，陳漢瑀說他的會處理，我在九十五年
      初的二、三月間有授權陳漢瑀刻我的印章，只用於我們的
      會，我不知道健群國際旅行社的印章如何來的」等語（見
      原審卷第七五頁），顯見蓋用於上揭合會書甲方欄之「張
      博旭」印章，係陳漢瑀在九十五年二、三月間經被告張博
      旭授權後刻印使用，並非由陳漢瑀或蔡霓臻所盜刻無疑，
      否則，倘被告張博旭自認未擔任會首且未交付任何印章供
      陳漢瑀、蔡霓臻使用，豈有在接獲以己為會首名義之合會
      書，及見其上蓋有自己之印文後，未為任何異議或反對之
      理。況被告江稟晏既於九十五年三、四月間於電話中授權
      由陳漢瑀代刻健群國際旅行社之印章及其負責人印章，其
      後經陳漢瑀蓋用於上揭每月標金為一千四百元之合會書甲
      方連帶保證人欄內，顯見上開健群國際旅行社公司章及被
      告江稟晏之負責人印章，並非由陳漢瑀或蔡霓臻所盜刻甚
      明。
（七）至證人胡麗蕙於原審審理中到庭證述內容，雖可證明其有
      因承辦上揭大阪根旅遊活動保險業務之故而於當日參加該
      旅遊活動之事實，惟其自承：伊係在健群國際旅行社樓下
      坐一輛由吳先生駕駛之自小客車前往，有跟其他參加活動
      的會員一起烤肉，但不熟，伊沒有跟那些合會會員一起聊
      天喝咖啡、泡溫泉，也沒有坐上遊覽車，整個活動伊只有
      在那邊烤肉，當時大部分伊都是一個人活動，有人談話介
      紹或聊天的聚會也沒湊過去看，所以關於合會的事情，即
      使有人在討論伊也沒參加等語（見原審卷第六八頁反面、
      六九頁），可知，證人胡麗蕙就上述證人陳淄萭等人證稱
      被告張博旭於大阪根旅遊活動時在遊覽車上介紹其為會首
      之過程均未參與；又證人黃武德、黃秋月雖於本院審理中
      到庭證述渠等參加大阪根活動時，並未聽見被告張博旭曾
      提及伊係會首等語（見本院卷第八六、八八頁反面），然
      從證人黃武德所述，該次活動有三、四部遊覽車（見本院
      卷第八六頁反面），是以參與之會員人數非少，則於被告
      張博旭自我介紹時，係在他部遊覽車上，或適巧證人黃武
      德、黃秋月並未在場，均非無可能，在查無相關實據足以
      證明證人陳淄萭等人所述有何不實，自難僅憑證人胡麗蕙
      、黃武德、黃秋月上開證詞，即認證人陳淄萭等人之前揭
      證述俱不可採。再證人胡麗蕙另於本院審理時到庭證稱：
      伊於健群國際旅行社任職期間，未曾見過卷附之合會書或
      收過合會書之傳真，又伊於臻渼公司辦公時，亦未見過上
      述之合會書等語（見本院卷第八三頁反面至八五頁），惟
      如前述，證人吳世雄已具體證稱其在健群國際旅行社內確
      實見過空白之合會書，證人李婉真亦證實，伊曾交付被告
      江稟晏招攬之合會書副本，再者，如被告江稟晏之辯解，
      其所提出之合會書，乃自行收受等語，則證人胡麗蕙未見
      過上述合書會，恐係因其並未實際經手，是證人胡麗蕙上
      開證詞縱屬真實，亦難據為有利被告之認定。
（八）有關被告等辯稱臻渼公司成立後，履約保證人自應由臻渼
      公司擔任，何以卷附部分於九十五年九月六日以後招攬之
      合會，履約保證人仍沿用健群國際旅行社及二分之一公司
      ，可認被告並未同意由健群國際旅行社作為「臻善渼互助
      聯誼會合會」之履約保證人云云。然查，被告張博旭、江
      稟晏於臻渼公司設立前，即已同意擔任會首，並由健群國
      際旅行社擔任履約保證人已如前述，且據臻渼公司成立後
      始至該公司任職之證人李婉貞於偵查中之證述：伊剛到公
      司時原本就是健群做連帶保證，後來他們開股東會，股東
      有江稟晏、張博旭、陳漢瑀，還有一個執行長，因標金金
      額不同，從一千四百元提高為三千元，為了跟別人競爭，
      剛好決議時臻渼公司已經成立好，所提高標金後的履約保
      證就以臻渼公司作為履約保證；以健群國際旅行社為連帶
      保證的合會書，都有給被告江稟晏或張博旭，因為他們都
      是股東，伊知道公司一定有一份，他們的話會給他們，只
      要有完成的合會書都在公司，他有來的話伊會拿給他；伊
      剛經手的時候，是以健群國際旅行社擔任連帶保證等語（
      見他字卷第五八一一號卷第八二、八三頁），可知於臻渼
      公司成立後，所招攬之合會，仍舊有以健群國際旅行社為
      履約保證人之情形，而被告等對此均知情，僅於標金提高
      時，始另以臻渼公司為履約保證人，此觀諸卷附之合會書
      ，標金為一千四百元時，不論係何時招攬（即不區分九十
      五年九月六日臻渼公司成立前後），所使用之合會書一律
      使用履約保證為健群國際旅行社及二分之一公司之原有格
      式，只有於標金提高為三千元時，方使用履約保證人為臻
      渼公司之新合會書益徵明確，是以被告前揭辯解，核無可
      採。
（九）綜上各情，被告張博旭確曾同意擔任「臻善渼互助聯誼會
      合會」之會首，而被告江稟晏亦應允以健群國際旅行社負
      單合會之履約保證責任，且均曾授權陳漢瑀代刻渠等私章
      或公司章，是二人前開所辯：只答應擔任自己招攬的二個
      合會之會首，及由健群國際旅行社擔任連帶保證人，並不
      及於其餘陳漢瑀、蔡霓臻招攬之合會云云，要屬事後卸責
      之詞，均不足採。被告二人明知上情，竟共同於九十六年
      九月二十一日具狀告訴稱「告訴人夫妻（指被告張博旭、
      江稟晏）原於臺中市經營健群國際旅行社，以招攬民眾組
      團出國旅遊為業務。被告二人（指陳漢瑀、蔡霓臻）亦為
      夫妻關係，共同於桃園市經營二分之一創意行銷企管有限
      公司...」、「而被告夫妻則在桃園、臺北地區招攬組織
      合會，惟竟冒用告訴人張博旭之名義為會首，並盜刻告訴
      人張博旭之印章蓋用在其合會書上，此外又擅自以『健群
      國際旅行社』、『負責人江稟晏』之名義為連帶保證人，
      並盜刻『健群國際旅行社』、『江稟晏』之印章蓋用在其
      合會書上，總計籌組二十餘合會。」等語，意圖使陳漢瑀
      、蔡霓臻受刑事處分，顯見其等上揭向檢察官具狀指訴陳
      漢瑀、蔡霓臻涉有盜刻印章及偽造私文書後行使之內容，
      係完全出於捏造，非僅因其等出於誤會或懷疑所致，其等
      均有誣告之犯意聯絡甚明。再被告張博旭、江稟晏係於九
      十六年五月八日經互助會會員鄧予風等三十六人具狀提出
      其等涉嫌詐欺罪嫌之告訴後，旋於同年九月二十一日具狀
      向臺灣臺中地方法院檢察署告訴陳漢瑀、蔡霓臻涉犯上揭
      偽造文書罪嫌，由此可推知，被告張博旭、江稟晏係在明
      知其等均有參與臻善渼互助聯誼會合會及臻渼公司所招攬
      之合會運作，分別擔任會首、履約保證人之情況下，僅因
      其等因該合會事務涉訟，為脫免自身刑責，對陳漢瑀、蔡
      霓臻提出偽造文書之告訴，益徵其係基於使被害人張博旭
      、江稟晏受刑事處罰之意圖而提起上揭告訴之手段甚明。
      是以本案事證明確，被告張博旭、江稟晏二人所涉誣告犯
      行，均堪認定，應予依法論科。
三、核被告張博旭、江稟晏所為，均係犯刑法第一百六十九條第
    一項之誣告罪。被告二人間就上開犯行，具有犯意聯絡及行
    為分擔，應依刑法第二十八條規定，論以共同正犯。又被告
    張博旭、江稟晏於被害人陳漢瑀、蔡霓臻所涉偽造文書案件
    之偵查程序及本案偵審期間，對於本案誣告犯罪，均未為認
    罪之自白陳述，無依刑法第一百七十二條規定予以減輕其刑
    或免刑之餘地。
四、原審以被告二人事證明確，適用刑法第二十八條、第一百六
    十九條第一項規定，並審酌被告等之犯罪之動機及目的係因
    其等在「臻善渼互助聯誼會合會」發生問題後，不願意負擔
    「臻善渼互助聯誼會合會」所招募之各組合會會首及連帶保
    證人之責，且因遭會員鄧予風等三十六人提出詐欺告訴之故
    ，為求卸責避訟，始共同以向檢察官誣指陳漢瑀、蔡霓臻涉
    犯偽造文書罪嫌之手段，意圖使陳漢瑀、蔡霓臻受刑事處分
    ，影響偵查機關偵查犯罪之進行，使司法機關開啟不必要之
    偵查程序，耗費司法資源，又使陳漢瑀、蔡霓臻疲於應訴，
    受有司法機關偵辦之精神與名譽損失，所為顯不足取，兼衡
    被告張博旭、江稟晏之品行尚可、前無不良素行、被告張博
    旭之智識程度為高職畢業、被告江稟晏之智識程度為專科畢
    業、被告二人為夫妻，家庭經濟狀況為小康（以上智識程度
    、家庭及經濟狀況資料分見偵字第九六一三號卷第二二頁被
    告張博旭調查筆錄及第二八頁被告江稟晏調查筆錄之受訊問
    人欄記載內容），及斟酌被告二人犯罪後之態度等一切情狀
    ，量處被告各有期徒刑五月。核其認事用法俱無不當，量刑
    亦稱允洽。檢察官據告訴人蔡霓臻之聲請，以原審量刑過輕
    過由提起上訴，為無理由，而被告等仍執陳詞否認犯行，亦
    無足取，均應予駁回。
據上論結，應依刑事訴訟法第三百六十八條，判決如主文。
本案經檢察官徐松奎到庭執行職務。
中    華    民    國   100    年    6     月    8     日
            刑事第七庭    審判長法  官  林  榮  龍
                                法  官  黃  仁  松
                                法  官  王  義  閔
上列正本證明與原本無異。
如不服本判決應於收受送達後十日內向本院提出上訴書狀，其未
敘述上訴理由者，並得於提起上訴後十日內向本院補提理由書 (
均須按他造當事人之人數附繕本)「切勿逕送上級法院」。
                                書記官  王  麗  珍
中    華    民    國   100    年    6     月    9     日